【裁判字號】    90,上,332
【裁判日期】    901017
【裁判案由】    確認債權存在
【裁判全文】
臺灣高等法院民事判決  九十年度上字第三三二號
    上  訴  人  彥駿實業有限公司
    法定代理人  陳澄溪
    法定代理人  王漢寧
右當事人間確認債權存在事件，上訴人對於中華民國九十年二月二十一日臺灣臺北地
方法院八十九年度訴字第四七八六號第一審判決提起上訴，本院判決如左：
    主      文
原判決廢棄。
確認寶固營造股份有限公司對被上訴人有新台幣壹佰壹拾陸萬玖仟陸佰玖拾參元之債
權存在。
第一、二審訴訟費用由被上訴人負擔。
    事      實
甲、上訴人方面：
    上訴人未於言詞辯論期日到場，據其於準備程序中聲明及陳述如左：
一、聲明：如主文所示。
二、陳述：除與原判決記載相同者，茲引用之外，補稱：
(一)、被上訴人於聲明異議狀載明：「．．．債務人（寶固公司）對異議人（即被上訴
    人），不僅無計價之工程款可領，反而對異議人負有給付鉅額違約金及損害賠償
    之債務，是故，債務人對於異議人並無任何可供執行之債權。」，可見被上訴人
    確實否認寶固營造股份有限公司（以下簡稱寶固公司）對伊有工程款債權存在，
    至被上訴人嗣後於審理中稱，寶固公司依工程合約尚有尾款二千三百六十九萬三
    千四百七十三元留作保固金云云，係對上訴人主張所為之認諾，與上訴人有無即
    受確認判決之法律上利益無涉。
(二)、保固金債權，於工程完工時，即已發生存在，僅「保固保不漏滿期滿後無息付清
    」而已，並非不存在之債權，縱認係附條件、期限之金錢債權，依強制執行法第
    一百十五條第三項規定，仍得強制執行，被上訴人否認其存在，上訴人自有確認
    此附條件或期限債權存在之必要。
(三)、依合約第七條規定，寶固公司應按決標總價十八億六千六百四十七萬四千二百十
    六元之百分之十繳納履約保證金，寶固公司已繳納一億八千四百二十萬元之履約
    保證金，該保證金分四期返還，最後一期即百分之二十五之履約保證金，於工程
    完工驗收合格後無息退還，則寶固公司應尚有最後一期四千六百零五萬元之履約
    保證金債權存在，加上尾款（即保固金）合計尚有債權六千九百七十四萬三千四
    百七十三元，被上訴人於執行時否認寶固公司有任何債權，自屬不實。
乙、被上訴人方面：
一、聲明：上訴駁回。
二、陳述：除與原判決記載相同者，茲引用之外，補稱：
(一)、寶固公司興建之「大鵬一村」工程，原住戶及配售戶所提缺點迄今尚未檢修完畢
    ，有大鵬華城管理委員會函可証，依工程合約第六條第一款規定，寶固公司僅得
    計價至總工程款百分之九十五即十七億七千三百十五萬零五百零五元，惟寶固公
    司支領十八億四千二百七十八萬零七百四十三元元，扣除已歸還部分，寶固公司
    尚有六千二百七十萬八千七百八十一元未歸還。又保固金須俟保固保不漏期滿且
    未發現有工程瑕疵後始行給付，「大鵬一村」工程既有諸多瑕疵未檢修完畢，保
    固金債權依法尚未發生，寶固公司對於被上訴人並無可供執行之工程款債權存在
    。
(二)、又履約保証金被上訴人早已全部退還寶固公司，復不在原執行命令範圍內，上訴
    人執此抗辯寶固公司對被上訴人有工程款債權存在，顯有誤會。
(三)、被上訴人與寶固公司間關於保固金部分尚未結算，亦尚未扣抵。
    理      由
一、上訴人未於言詞辯論期日到場，核無民事訴訟法第三百八十六條各款情形之一，
    爰依上訴人之聲請，由其一造辯論而為判決。
二、上訴人起訴主張：伊對訴外人寶固公司有工程款債權一百十六萬九千六百九十三
    元，而寶固公司與被上訴人則訂有工程承攬合約，業已完工，並應已交屋完畢，
    對被上訴人有十八億六千六百四十七萬四千二百十六元之工程款債權，伊聲請於
    一百十六萬九千六百九十三元及利息、執行費之範圍內予以假扣押，詎被上訴人
    竟聲明異議，否認寶固公司有可供執行之債權存在等情，爰依強制執行法第一百
    二十條規定，請求確認寶固公司對被上訴人有一百十六萬九千六百九十三元之債
    權存在。
三、被上訴人承認與寶固公司間之承攬關係，惟以因寶固公司所承作之工程尚未將原
    住戶及配售戶所提缺點檢修及簽證認可，故寶固公司依約僅得計價至工程總價款
    之百分之九十五，即十七億七千三百十五萬零五百零五元，而寶固公司實已支領
    價款十八億四千二百七十八萬零七百四十三元，逾工程總價款之百分之九十五，
    超支六千二百七十萬八千七百八十一元。又被上訴人收受扣押命令時，系爭工程
    尾款債權即保固金之給付期限尚未屆至，條件亦未成就，請求權尚未發生，寶固
    公司對被上訴人無可供執行之工程款債權存在，伊依強制執行法第一百十九條聲
    明異議，並無不合；另履約保証金早已全部退還寶固公司，復不在原執行命令範
    圍內，與本件無涉等語，資為抗辯。
四、查，上訴人主張對第三人即債務人寶固公司有一百十六萬九千六百九十三元之債
    權，而寶固公司承攬被上訴人之工程，有承攬報酬債權，聲請原法院為假扣押，
    經原法院於八十九年十月四日以北院文八十九民執全荒字第二六二一號民事執行
    命令，就寶固公司對被上訴人之承攬報酬債權，在一百十六萬九千六百九十三元
    及利息與執行費八千三百九十一元之範圍內，予以扣押，被上訴人以伊對寶固公
    司無可供執行之債權為由具狀聲明異議，上訴人乃依強制執行法第一百二十條規
    定提起本件訴訟，為兩造所不爭執，並有上開執行命令民事聲明異議狀附原審卷
    足稽。又，被上訴人與寶固公司約定之工程總價款為十八億六千六百四十七萬四
    千二百十六元，寶固公司僅支領十八億四千二百七十八萬零七百四十三元，尚有
    餘款二千三百六十九萬三千四百七十三元未領取，亦為兩造所不爭，均堪信為真
    實。被上訴人雖辯稱伊收受扣押命令時，系爭工程尾款債權即保固金之給付期限
    尚未屆至，條件亦未成就，請求權尚未發生，寶固公司對被上訴人無可供執行之
    工程款債權存在云云；惟查：
(一)、按確認法律關係成立或不成立之訴，非上訴人有即受確認判決之法律上利益者，
    不得提起，民事訴訟法第二百四十七條定有明文。又按所謂即受確認判決之法律
    上利益，須因法律關係之存否不明確，致上訴人在私法上之地位有受侵害之危險
    ，而此項危險得以對於被上訴人之確認判決除去之者，始為存在，最高法院二十
    七年度台上字第三一六號著有判例可資參照。經查，被上訴人於聲明異議狀載明
    ：「．．．債務人（寶固公司）對異議人（即被上訴人），不僅無計價之工程款
    可領，反而對異議人負有給付鉅額違約金及損害賠償之債務，是故，債務人對於
    異議人並無任何可供執行之債權。」（原審卷第１０頁），由是可見被上訴人確實
    否認寶固公司對伊有工程尾款債權存在，至伊於審理中雖不爭執上開工程款債權
    存在，而以上開債權條件未成就、期限未屆至為由，主張債權尚未發生，然第三
    人主張債務人之財產權，所附條件或期限尚未成就或屆至者，亦應解為對於權利
    存否爭執之問題，是被上訴人既主張對上開工程款債權所附條件、期限未成就或
    屆至，被上訴人對上開工程款債權存否即有爭執。
(二)、又就債務人對於第三人之金錢債權為執行時，該金錢債權因附有條件、期限、對
    待給付或其他事由，難以命令許債權人收取或將該債權移轉於債權人或命第三人
    向執行法院支付轉給時，執行法院得準用動產執行之規定拍賣或變賣該債權，強
    制執行法第一百十五條第三項亦定有明文，故附有條件、期限、對待給付或其他
    事由之債權，並非不得為執行之標的，而本件上訴人主張伊就債務人寶固公司對
    被上訴人之工程款債權聲請假扣押，經執行法院以前開扣押命令（原審卷第９頁
    ），禁止債務人寶固公司收取對被上訴人於一百十六萬九千六百九十三元範圍內
    之工程款債權或為其他處分，被上訴人亦不得對債務人寶固公司清償。而被上訴
    人於法定期間十日內聲明異議，上訴人若不依執行法院上開通知對被上訴人提起
    本件確認之訴，前揭執行法院所為之扣押命令，即有遭撤銷之虞。是則，上訴人
    在私法上之地位，即因被上訴人之異議，致生不安之危險，揆諸前開說明，上訴
    人依強制執行法第一百二十條之規定提起本件確認訴訟，自有即受確認判決之利
    益。
四、綜此，關於被上訴人應給付寶固公司之工程尾款即保固金二千三百六十九萬三千
    四百七十三元，係在工程完工時即已發生而存在之債權，僅應依工程合約第六條
    規定，在「保固保不漏期滿後無息付清」，自非不存在之債權。被上訴人既自承
    伊與寶固公司間關於保固金部分尚未結算，亦尚未扣抵，卻具狀聲明異議，從而
    ，上訴人請求確認寶固公司對被上訴人有一百十六萬九千六百九十三元之債權存
    在，於法洵無不合，應予准許。至被上訴人所辯寶固公司興建之「大鵬一村」工
    程，原住戶及配售戶所提缺點迄今尚未檢修完畢，此乃執行法院核發扣押命令後
    ，如何執行之問題，尚無礙於本院前開認定之結果。原審為上訴人敗訴之判決，
    尚有未洽。上訴意旨指摘原判決不當，求予廢棄改判，為有理由。爰由本院予以
    廢棄改判，如主文第二項所示。
五、據上論結，本件上訴為有理由，依民事訴訟法第四百五十條、第七十八條、第四
    百六十三條、第三百八十五條第一項前段，判決如主文。
中      華      民      國     九十     年      十      月     十七     日
                                    民事第三庭
                                        審判長法  官  張  宗  權
                                              法  官  蕭  艿  菁
                                              法  官  吳  秀  美
右正本係照原本作成。
如不服本判決，應於收受送達後二十日內向本院提出上訴書狀，其未表明上訴理由者
，應於提出上訴後二十日內向本院補提理由書狀（均須按他造當事人之人數附繕本）
上訴時應提出委任律師或具有律師資格之人之委任狀；委任有律師資格者，另應附具
律師及格證書及釋明委任人與受任人有民事訴訟法第四百六十六條之一第一項但書或
第二項（詳附註）所定關係之釋明文書影本。
中      華      民      國     九十     年      十      月     十八     日
                                              書記官  常  淑  慧
附註：
民事訴訟法第四百六十六條之一（第一項、第二項）：
對於第二審判決上訴，上訴人應委任律師為訴訟代理人。但上訴人或其法定代理人具
有律師資格者，不在此限。
上訴人之配偶、三親等內之血親、二親等內之姻親，或上訴人為法人、中央或地方機
關時，其所屬專任人員具有律師資格並經法院認為適當者，亦得為第三審訴訟代理人
。


司法院資訊處製作；財團法人民間司法改革基金會備份。
